ACORDAO-COMPLETO-2467992

ACÓRDÃO 3605/2022 ATA 21/2022 - PRIMEIRA CÂMARA

VISTOS, relatados e discutidos estes autos de tomada de contas especial instaurada pela Diretoria Executiva do Fundo Nacional de Saúde (FNS) , em razão de indícios de irregularidade na aplicação de recursos repassados ao município de Maracaju/MS, no exercício de 2010, na modalidade fundo a fundo.
ACORDAM os Ministros do Tribunal de Contas da União, reunidos em sessão da Primeira Câmara, diante das razões expostas pelo relator, em: 
9.1. declarar a revelia de Celso Luiz da Silva Vargas, nos termos do art. 12, § 3º, da Lei 8.443/1992; 
9.2. julgar irregulares, com fulcro nos artigos 1º, inciso I, 16, inciso III, alíneas "c" e "d", 19 e 23, inciso III, alínea "a", da Lei 8.442/1992, as contas de Celso Luiz da Silva Vargas, condenando-o ao pagamento das importâncias a seguir discriminadas, atualizadas monetariamente e acrescidas dos juros de mora, calculados a partir das respectivas datas de ocorrência, até a data da efetiva quitação, fixando-lhe o prazo de 15 dias, para que comprove, perante o TCU, o recolhimento das referidas quantias aos cofres do Fundo Nacional de Saúde, atualizadas monetariamente e acrescida dos juros de mora, calculados a partir das datas de ocorrência, nos termos da legislação vigente:
	Valor Original (R$) 
	Data da Ocorrência

	100.000,00
	03/08/2010

	50.000,00
	05/10/2010

	15.000,00
	05/10/2010

	9.987,00
	28/10/2010

	35.000,00
	01/11/2010

	16.759,91
	02/12/2010

9.3. aplicar a Celso Luiz da Silva Vargas a multa prevista no art. 57 da Lei 8.443/1992, no valores de R$ 400.000,00, fixando o prazo de 15 dias, para que comprove, perante este Tribunal (art. 214, inciso III, alínea "a", do Regimento Interno do TCU) , o recolhimento da dívida ao Tesouro Nacional, atualizada monetariamente desde a data do presente acórdão até a do efetivo recolhimento, se paga após o vencimento, na forma da legislação em vigor;
9.4. autorizar a cobrança judicial das dívidas, caso não atendidas as notificações, nos termos do art. 28, inciso II, da Lei 8.443/1992, inciso II, do Regimento Interno do TCU; 
9.5. excluir Gisela Líbano Navarro Mazzochin, Sebastião Soares Arguelho, Ramona Soares Rezende e Eldo Miguel Vieira da presente relação processual;
9.6. dar ciência desta deliberação à Procuradoria da República no Estado do Mato Grosso do Sul, nos termos do art. 16, § 3º, da Lei 8.443/1992, ao Fundo Nacional de Saúde e aos responsáveis.

TOMADA DE CONTAS ESPECIAL. Irregularidades na aplicação dos recursos do SUS

Primeira Câmara

Prefeitura Municipal de Maracaju - MS.

3. Interessados/Responsáveis:
3.1. Interessado: Fundo Nacional de Saúde - MS (00.530.493/0001-71).
3.2. Responsáveis: Celso Luiz da Silva Vargas (XXX.587.401-XX); Eldo Miguel Vieira (XXX.108.331-XX); Gisela Líbano Navarro Mazzochin (XXX.732.271-XX); Ramona Soares Rezende (XXX.599.601-XX); Sebastiao Soares Arguelho (XXX.866.891-XX).

13.1. Ministros presentes: Benjamin Zymler (na Presidência), Walton Alencar Rodrigues (Relator), Vital do Rêgo e Jorge Oliveira.
13.2. Ministros-Substitutos presentes: Augusto Sherman Cavalcanti e Weder de Oliveira.

WALTON ALENCAR RODRIGUES

Adoto, como parte do Relatório, a instrução elaborada no âmbito da Secretaria de Controle Externo de Tomada de Contas Especiais (SecexTCE) , vazada nos termos a seguir transcritos, com a qual anuíram os dirigentes da unidade técnica:
Trata-se de Tomada de Contas Especial (TCE) instaurada pela Diretoria Executiva do Fundo Nacional de Saúde (FNS) , em desfavor dos Srs. Celso Luiz da Silva Vargas (gestão de 1º/1/2009 a 31/12/2012) e Eldo Miguel Vieira (gestão de 1º/1/2009 a 3/1/2012) , na condição de ex-prefeito e ex-secretário municipal de saúde de Maracaju/MS, respectivamente, em razão da não comprovação da regular aplicação dos recursos repassados pelo FNS à ao município de Maracaju/MS no exercício de 2010, na modalidade fundo a fundo.
HISTÓRICO 
2.	De acordo com o Relatório de Auditoria 881/2017, de 28/8/2017 (peça 2, p. 57-59) , do Ministério da Transparência e Controladoria-Geral da União (CGU) , a presente TCE foi instaurada pelo FNS em razão de constatação de irregularidades na aplicação dos recursos do Sistema Único de Saúde (SUS) , os quais foram repassados à Secretaria Municipal de Saúde (SMS) de Maracaju/MS, na modalidade fundo a fundo, no segundo semestre de 2010.
3. 	As irregularidades foram constatadas em auditoria realizada pelo Departamento Nacional de Auditoria do SUS (Denasus) , cujo objetivo era verificar a aplicação dos recursos destinados à saúde, à qualidade da assistência prestada aos usuários do SUS e às ações e serviços desenvolvidos pela Estratégia da Saúde da Família, Saúde Bucal, Assistência Farmacêutica Básica e de Vigilância em Saúde (peça 2, p. 57) .
4.	 Segundo o Relatório de Auditoria 881/2017, as irregularidades estão materializadas na aplicação dos recursos do SUS, no valor de R$ 226.746,91, referentes a transferências indevidas de recursos das contas "Bloco da Atenção Básica" e "Bloco da Vigilância em Saúde" para outra conta corrente, não sendo possível verificar a sua destinação por falta de extratos bancários e documentos comprobatórios de despesas (peça 2, p. 58) .
5.	A auditoria realizada pelo Denasus foi realizada no período de 14/4/2011 a 11/5/2011 (peça 3, p. 7) . Suas constatações estão descritas no item "V - Constatações" do Relatório da Auditoria 11.1985-MS/SGEP/Denasus (RA 11.185/Denasus) , peça 3, p. 8-36. Para a presente TCE importam, especificamente, as seguintes constatações:
	Constatação 147680: o secretário municipal de saúde não é o ordenador de despesas do Fundo Municipal de Saúde (peça 3, p. 11) ; e
	Constatação 147682: transferências indevidas de recursos financeiros do Bloco da Atenção Básica para as contas correntes 12-2, 127-7 e 100-5, agência 1312-9, da Caixa Econômica Federal, e falta de comprovação quanto à utilização (peça 3, p. 12) .
6. 	O montante do débito apurado no RA 11.185/Denasus atingiu o valor de R$ 266.746,91 (peça 3, p. 39) , conforme demonstrado no quadro contido no item III do Relatório Completo do Tomador de Contas Especiais 232/2016 (peça 2, p. 39) , a seguir reproduzido:
	Quadro 1 - demonstrativo de débito
	Data do Fato Gerador
	Valor (R$) 

	03/08/2010
	100.000,00

	05/10/2010
	50.000,00

	05/10/2010
	15.000,00

	28/10/2010
	9.987,00

	01/11/2010
	35.000,00

	02/12/2010
	16.759,91

	Total
	226.746,91

7. 	A demonstração das responsabilidades dos agentes envolvidos consta do item IV do relatório do tomador de contas especiais e se resume na transferência indevida de recursos da conta específica do Bloco da Atenção Básica para a c/c 127-7, agência 1312-9, da Caixa Econômica Federal (CEF) , e da falta de documentação comprobatória da despesa, conforme o item III do mesmo relatório (peça 2, p. 39) .
8. 	O item V do mencionado relatório (peça 2, p. 40) relaciona os documentos encaminhados aos responsáveis e ao município de Maracaju/MS visando a regularização das contas e o ressarcimento ao erário. Não consta, entretanto, ter havido manifestação dos responsáveis nem o recolhimento dos recursos financeiros (peça 2, p. 41) .
9. 	Por fim, o item VIII do relatório do tomador de contas especiais consolidou a quantificação do dano e a imputação das responsabilidades aos Srs. Celso Luiz da Silva Vargas e Eldo Miguel Vieira (peça 2, p. 41) .
10. 	Em 29/8/2017, a CGU emitiu o Relatório de Auditoria 881/2017 (peça 2, p. 57-58) em concordância com o relatório do tomador de contas, concluindo que os Srs. Celso Luiz da Silva Vargas e Eldo Miguel Vieira encontravam-se solidariamente em débito com a Fazenda Nacional pela importância de R$ 226.746,91, em valores originais.
11. 	O certificado de auditoria (peça 2, p. 60) e o parecer do dirigente do órgão de controle interno (peça 2, p. 62) concluíram pela irregularidade das presentes contas.
12. 	Em 6/10/2017 o Ministro de Estado da Saúde atestou haver tomado conhecimento das conclusões contidas no relatório e no certificado de auditoria, bem como do parecer conclusivo do dirigente do órgão de controle interno, que se manifestou pela irregularidade das contas, e determinou o encaminhamento do processo ao Tribunal de Contas da União (peça 2, p. 66) .
13. 	A presente TCE foi autuada no TCU em 30/10/2017, dando início à sua fase externa.
14.	Na instrução precedente (peça 8) , foram propostas as seguintes citações/audiências:
a) citação do Sr. Celso Luiz da Silva Vargas (CPF XXX.587.401-XX) , na condição de ex-prefeito de Maracaju/MS, para, no prazo de quinze dias, a contar do recebimento do ofício citatório, apresentar alegações de defesa quanto à ocorrência abaixo indicada, em razão da conduta também especificada, ou recolher aos cofres do FNS, as importâncias identificadas, atualizadas monetariamente a partir da data indicada até o seu efetivo recolhimento:
I - Ocorrência: pagamento de despesas sem identificação da origem e do objeto a ser pago após transferência irregular de recursos de contas específicas dos Blocos Atenção Básica, Assistência Farmacêutica Básica e Vigilância da Família para outras contas do município de Maracaju/MS.
Dispositivos violados: arts. 63 da Lei 4.320/1964 e 36 do Decreto 93.872/1986.
II - Evidências: a equipe de auditoria do Denasus apurou transferências de recursos financeiros dos Blocos Assistência Farmacêutica Básica, Atenção Básica e Vigilância da Família para as contas correntes 12-2, 100-5 e 127-7 da agência 1312 da Caixa Econômica Federal, não sendo possível verificar a destinação dos recursos por falta de extratos bancários e documentos comprobatórios de despesas, contrariando a Constituição Federal/88, art. 198, I; Lei 4.320/1964, art. 63; e Decreto 93.872/1986, art. 36;
III - Conduta: deixar de comprovar que despesas liquidadas e pagas com recursos do Fundo Nacional de Saúde, dos Blocos Assistência Farmacêutica Básica, Atenção Básica e Vigilância da Saúde, foram em benefício da saúde, quando deveria comprovar que as despesas se deram em benefício do objeto a que se destinava;
b) audiência do Sr. Celso Luiz da Silva Vargas (CPF XXX.587.401-XX) , na condição de ex-prefeito de Maracaju/MS, e da Sra. Gisela Líbano Navarro Mazzochin (CPF XXX.732.271-XX) , na condição de contadora do município de Maracaju/MS, para, no prazo de quinze dias, a contar do recebimento dos ofícios notificatórios, apresentarem razões de justificativa quanto à ocorrência abaixo indicada, em razão da conduta também especificada:
I - Ocorrência: empenho de despesas irregulares, sem comprovação de que realizados com amparo na programação aprovada da aplicação dos recursos repassados ao município, visando ao pagamento de despesas relacionadas com os recursos financeiros do SUS repassados para finalidades específicas.
Dispositivos violados: 58 da Lei 4.320/1964
II - Evidências: realização de empenhos não associados a finalidades pretendidas de serem alcançadas com recursos repassados pelo SUS ao município de Maracaju/MS.
III - Conduta: realizar empenhos irregulares de despesas, feitos sem a devida documentação comprobatória das despesas, quando esses empenhos deviam ter por base exatamente despesas relacionadas com a finalidade a ser alcançada.
c) audiência do Sr. Sebastião Soares Arguelho (CPF XXX.866.891-XX) , na condição de ex-secretário de fazenda e administração de Maracaju/MS, e da Sra. Ramona Soares Rezende (CPF XXX.599.601-XX) , na condição de tesoureira de Maracaju/MS, para, no prazo de quinze dias, a contar do recebimento dos ofícios notificatórios, apresentarem razões de justificativa quanto à ocorrência abaixo indicada, em razão da conduta também especificada:
I - Ocorrência: transferências indevidas de recursos das contas específicas dos Blocos da Assistência Farmacêutica Básica, Atenção Básica e Vigilância em Saúde para outras contas da prefeitura de Maracaju/MS na agência 1312-9 da Caixa Econômica Federal.
Dispositivos violados: caput do art. 33 da Lei 8.080/1990.
II - Evidências: a equipe de auditoria do Denasus apurou transferências de recursos financeiros dos Blocos Assistência Farmacêutica Básica, Atenção Básica e Vigilância da Família para as contas correntes 12-2, 100-5 e 127-7 da agência 1312 da CEF.
III - Conduta: assinar solicitação de transferências bancárias indevidas de contas específicas do FMS para outras contas da prefeitura, quando deveria movimentar os recursos financeiros nas próprias contas específicas.
d) audiência do Sr. Eldo Miguel Vieira (CPF XXX.108.331-XX) , na condição de ex-secretário municipal de saúde de Maracaju/MS, para, no prazo de quinze dias, a contar do recebimento do ofício notificatório, apresentar razões de justificativa quanto à ocorrência abaixo indicada, em razão da conduta também especificada:
I - Ocorrência: não exercer das prerrogativas legais de secretário municipal de saúde na gestão de recursos do SUS, contrariando a Lei Orgânica da Saúde.
Dispositivos violados: art. 9º, inciso III, da Lei 8.080/1990.
II - Evidências: a gestão dos recursos do FMS não era exercida pelo secretário municipal de saúde, mas pelo prefeito, com auxílio do secretário municipal de fazenda e administração, da contadora e da tesoureira do município.
III - Conduta: deixar de exercer as prerrogativas da função de secretário municipal de saúde de Maracaju/MS, quando deveria exercer a gestão do FMS do município.
15. 	A citação e a audiência do Sr. Celso Luiz da Silva Vargas foram realizadas por intermédio do Ofício 2.696/2018-SecexTCE, de 7/11/2018 (peça 26) , o qual foi entregue no endereço do responsável constante dos Sistemas Corporativos do TCU em 12/11/2018, conforme demonstra o retorno do aviso de recebimento (AR) , peça 50. 
15.1. 	Destaca-se que a notificação anterior, Ofício 2.613/2018-TCU/Secex-TCE, de 29/10/2018 (peça 22) , que deveria ter sido entregue no endereço do responsável constante da base de dados da Secretaria da Receita Federal, retornou ao Tribunal, sem ter sido entregue ao destinatário (peça 78) . O Ofício 1.231/2018-TCU/Secex-TCE, de 20/8/2018 (peça 15) , também deveria ter sido entregue no mesmo endereço, mas também retornou ao Tribunal sem ter sido entregue (peça 17) .
15.2. 	Entretanto, o Ofício 2.696/2018-SecexTCE foi recebido por terceira pessoa e não havia comprovação nos autos de qual base de dados oficial fora extraído o endereço onde se deu a citação supostamente válida. Verificou-se nos sistemas que o endereço do Sr. Celso constante da base do RENACH seria à Rua São Paulo, 508, ap. 801, CEP 790002-270 - Campo Grande/MS (peça 85) , motivo pelo qual deviam ser esgotadas as tentativas de citação nos endereços constantes das bases de dados e, por fim, caso não localizado, que fosse feita citação por Edital publicado no DOU.
15.3. 	O Ofício 50.642/2020-TCU/Seproc, de 17/9/2020 (peça 86) , que deveria ter sido entregue no endereço do Sr. Celso, retornou sem ter sido entregue ao destinatário, com a informação de "mudou-se" (peça 87) .
15.4.	Nova pesquisa de endereço do Sr. Celso indicou que seria à Rua Esperança, 690 - Vila Juquita - CEP 79.150-000 Maracaju/MS (peça 89) . Todavia, já houve duas tentativas frustradas de notificar o Sr. Celso nesse endereço (peças 15 e 22) , motivo pelo qual se optou pela notificação por intermédio do Edital 149/2021-TCU/Seproc, de 15/2/2021 (peça 90) , publicado na Seção 3 do Diário Oficial da União n. 34, de 22/2/2021 (peça 91) 
15.5. 	Portanto, o Sr. Celso Luiz da Silva Vargas foi regularmente notificado pelo TCU. Porém, não atendeu à citação e à audiência do TCU, incidindo em revelia, nos termos do art. 12, § 3º, da Lei 8.443/1992.
16. 	A audiência da Sra. Gisela Líbano Navarro Mazzochin foi realizada por intermédio do Ofício 3.336/2018-SecexTCE, de 3/12/2018 (peça 61) , o qual foi entregue no seu endereço em 18/12/2018, conforme demonstra o retorno do AR (peça 75) . A responsável apresentou razões de justificativa em 27/12/2018 (peça 74) .
17. 	A audiência do Sr. Sebastião Soares Arguelho deu-se por intermédio do Ofício 1239/2018-TCU/Secex-TCE, de 20/8/2018 (peça 12) , o qual foi entregue no seu endereço em 16/10/2018, conforme demonstra o retorno do AR (peça 16) . O responsável apresentou razões de justificativa em 1º/11/2018 (peça 23) .
18. 	A audiência da Sra. Ramona Soares Rezende foi feita por intermédio do Ofício 4.197/2019-TCU/Secex-TCE, de 17/6/2019 (peça 80) , o qual foi entregue no seu endereço em 18/7/2019, conforme demonstra o retorno do AR (peça 81) . A responsável apresentou razões de justificativa em 1º/8/2019 (peça 82) .
19. 	A audiência do Sr. Eldo Miguel Vieira foi realizada por intermédio do Ofício 2.701/2018-TCU/Secex-TCE, de 1º/11/2018 (peça 29) , o qual foi entregue no seu endereço em 13/12/2018, conforme demonstra o retorno do AR (peça 69) . O responsável apresentou razões de justificativa em 26/12/2018 (peça 72) .
ANÁLISE DOS PRESSUPOSTOS DE PROCEDIBILIDADE DA IN/TCU 71/2012
Verificação de Eventual Prejuízo ao Contraditório e Ampla Defesa
20. 	Verifica-se que não houve o transcurso de mais de dez anos desde o fato gerador sem que tenha havido a notificação dos responsáveis pela autoridade administrativa federal competente (art. 6º, inciso II, c/c art. 19 da IN/TCU 71/2012, modificada pela IN/TCU 76/2016) , uma vez que os recursos foram transferidos em 2010, que as despesas impugnadas datam de 2011 e que os responsáveis foram notificados sobre as irregularidades pela autoridade administrativa competente entre 25/5/2011 e 5/5/2014 (peça 2, p. 40) . 
Valor de Constituição da TCE
21. 	Verifica-se que o valor atualizado do débito apurado (sem juros) em 1º/1/2017 (peça 5) era de R$ 365.871,85, portanto superior a R$ 100.000,00, na forma estabelecida conforme os arts. 6º, inciso I, e 19 da IN/TCU 71/2012, modificada pela IN/TCU 76/2016.
VERIFICAÇÃO DA EXISTÊNCIA DE OUTROS DÉBITOS
22. 	Em atenção ao comando contido no item 9.4 do Acórdão 1772/2017-TCU-Plenário, de relatoria do Exmo. Ministro-Substituto Augusto Sherman Cavalcanti, e em atendimento ao disposto no art. 6º, § 1º, da Instrução Normativa TCU (IN/TCU) 71/2012, informa-se os demais processos em tramitação no Tribunal, nos quais foi constatada a existência de outros débitos imputáveis aos responsáveis arrolados nestes autos:
	Responsável
	Processos

	Celso Luiz da Silva Vargas
	Processo 023.275/2017-0 e Processo 034.274/2019-7

	Demais responsáveis
	Não possuem

22.1. 	O TC Processo 023.275/2017-0	 trata de TCE instaurada em face de a não execução total do objeto pactuado, Convênio 706358/2009;
22.2. 	O TC Processo 034.274/2019-7	 trata de TCE instaurada pela Superintendência do Desenvolvimento do Centro Oeste (Sudeco) em razão da execução parcial do objeto da transferência do Convênio 702796/2008, celebrado com a Prefeitura Municipal de Maracaju/MS, objeto "a Recuperação e adequação - Recapeamento em CBUQ, Construção de meios-fios e Rampas de Acessos a Deficientes Físicos.
EXAME TÉCNICO
Esgotamento da via administrativa do Ministério da Saúde para ressarcimento do dano
23. Preliminarmente, oportuno consignar que, nos termos do art. 23, § 1º, do Decreto 7.827/2012, que regulamenta a Lei Complementar 141/2012, e item 9.3.5.2 do Acórdão 1072/2017-TCU-Plenário (Relator Min. Bruno Dantas) , não consta, expressamente, ter sido esgotadas, na via administrativa de controle interno do Ministério da Saúde, as medidas para ressarcimento do dano.
Caracterização das irregularidades geradoras do dano ao erário
24.	Conforme mencionado nos itens 2 a 4 desta instrução, a presente TCE foi instaurada pelo FNS em face de ausência de documentos comprobatórios de despesas realizadas com recursos da saúde transferidos ao município de Maracaju/MS, relativamente aos Blocos Atenção Básica e Vigilância da Saúde, indevidamente transferidos para outras contas correntes da prefeitura.
25. 	Especificamente, o Denasus apurou transferências indevidas de recursos da conta corrente (CC) 624001-0 (Bloco da Atenção Básica) para as CCs 127-7, 100-5 e 12-2, da agência 1312-9 da CEF, e falta de documentação comprobatória das despesas, bem assim de recursos da CC 624003-6 (Bloco da Vigilância em Saúde) para a CC 100-5, associada com falta de documentação comprobatória das despesas (peça 3, p. 37-39) . 
26. 	Entre as irregularidades encontradas pela auditoria do Denasus destaca-se o fato de que os recursos repassados pelo FNS não eram geridos pela SMS, como determina o § 2º do art. 32 da Lei 8.080/1990, haja vista que o secretário municipal de saúde não era o ordenador de despesa do Fundo Municipal de Saúde (FMS) , conforme a Constatação 147680 do RA 11.185/Denasus. 
27. 	De acordo com o Relatório 1.395/2013, da Secretaria de Estado da Saúde de Mato Grosso do Sul, as notas de empenho eram assinadas pela contadora, as ordens de pagamento pelo secretário municipal de fazenda, que também assinava em conjunto com o prefeito os ofícios para transferências bancárias. Por conseguinte, o secretário municipal de saúde era ordenador de despesas apenas de direito, mas não de fato (peça 3, p. 180) .
28. 	Além de a gestão dos recursos financeiros do FMS não ser da secretaria municipal de saúde, o Denasus encontrou dano ao erário federal no valor de R$ 226.746,91 (peça 30, p. 39) . 
29. 	Assim, restaram evidenciadas irregularidades com dano ao erário, caracterizadas pela indisponibilidade de comprovantes de despesas realizadas com recursos do FNS, com infringência das disposições contidas nos arts. 63 da Lei 4.320/1964 e 36 do Decreto 93.872/1986, além de infringência ao disposto no inciso III do artigo 9° c/c o parágrafo 2° do artigo 32 da Lei 8.080/1990 (Lei Orgânica da Saúde) e com o inciso I do artigo 198 da Constituição Federal/1988, no que se refere à movimentação dos recursos do SUS.
30. 	Conforme estabelece o inciso III do § 2º do art. 63 da Lei 4.320/1964, a comprovação do recebimento dos materiais adquiridos ou da prestação efetiva do serviço para a administração pública constitui uma das condições para a regular liquidação da despesa, etapa precedente do pagamento. A falta de comprovação de despesas relacionadas à secretaria municipal de saúde torna a liquidação irregular e, por consequência, também o pagamento. Portanto, restou caracterizada a irregularidade cometida pelo gestor. 
36. 	O art. 36 do Decreto 93.872/1986 dispõe no mesmo sentido, exigindo o documento fiscal pertinente comprobatório da realização da despesa como uma das condições para liquidação da despesa (art. 36, § 2º, alínea c) .
37.	O Relatório de Auditoria 881/2017, da CGU, responsabilizou os Srs. Celso Luiz da Silva Vargas e Eldo Miguel Vieira, então ex-prefeito e ex-secretário municipal de saúde Maracaju/MS, estando estes, então, solidariamente em débito com a Fazenda Nacional pela importância de R$ 226.746,91, em valores nominais (peça 2, p. 59) .
38.	Neste ponto, cabe destacar que não há nenhuma evidência nos autos de que os recursos transferidos para outras contas da prefeitura tenham sido utilizados em benefício da comunidade local, estando descaracterizado desvio de objeto ou de finalidade na aplicação dos recursos, sendo assim impossível aplicar o entendimento insculpido do subitem 9.3.2.2 do Acórdão 1072/2017-TCU-Plenário.
Individualização das condutas
39. 	A responsabilização de agentes nesta TCE vai além do entendimento firmado no item 9.3.3 do Acórdão 1072/2017-TCU-Plenário, de relatoria do Ministro Bruno Dantas, segundo o qual o dano ao erário deve ser restituído ao FNS pelos gestores:
9.3.3. tratando-se de débito decorrente de dano ao erário propriamente dito, cabe ao gestor responsável pela irregularidade a obrigação de devolver os recursos, visto que, nessas situações, não há evidências de que eles tenham sido aplicados em prol de alguma finalidade pública, devendo a recomposição ser feita ao Fundo Nacional de Saúde, em respeito ao disposto no art. 2º, inciso VII, do Decreto 3.964/2001 combinado com o art. 33, § 4º, da Lei 8.080/1990;
40 	Em princípio, o gestor responsável pela irregularidade seria, nos termos do art. 33 da Lei 8.080/1990, o ex-secretário municipal de saúde de Maracaju/MS, Sr. Eldo Miguel Vieira, uma vez que os recursos foram depositados em contas específicas da secretaria municipal de saúde, gerida, por disposição legal, pelo mencionado secretário sob a fiscalização do Conselho Municipal de Saúde:
Art. 33. Os recursos financeiros do Sistema Único de Saúde (SUS) serão depositados em conta especial, em cada esfera de sua atuação, e movimentados sob fiscalização dos respectivos Conselhos de Saúde.
41. 	Contudo, a gestão desses recursos não foi exercida pelo secretário municipal, mas pelo prefeito, em conjunto com a contadora, ao emitir as notas de empenho irregulares, e isoladamente, ao autorizar as emissões de ordens de pagamento, e pelo secretário municipal de fazenda e administração em conjunto com a tesoureira do município, ao solicitarem transferência de recursos financeiros de contas específicas dos Blocos Assistência Farmacêutica Básica, Atenção Básica e Vigilância em Saúde para outras contas da prefeitura de Maracaju/MS, conforme evidência apontada no relatório do Denasus (peça 3, p. 11) :
Analisando os documentos de despesas, verificou-se que as Ordens de Pagamentos são assinadas pelo Prefeito Municipal, as Notas de Empenhos pelo Prefeito Municipal e o Contador e os Cheques pelo Prefeito Municipal e tesoureiro, contrariando o Inciso I do artigo 198 de Constituição Federal, o Item II, artigo 9°, da Lei Orgânica da Saúde nº 8.080/90 e Lei Municipal nº 1017/93 de 25/05/93, em seus itens I, VII e VIII, art. 4°, que prevê como atribuição do Secretário Municipal de Saúde gerir o Fundo Municipal de Saúde e ordenar empenhos e pagamentos das despesas do Fundo e assinar cheques com o responsável pela tesouraria
42. 	O descumprimento dos dispositivos mencionados no excerto acima atrai a responsabilidade do então prefeito municipal, que passou a gerir o FMS, ora pessoalmente, ora com seus auxiliares, mas sob seu comando, substituindo o secretário municipal de saúde. Assim, pela gestão conjunta do FMS, o ex-prefeito obriga-se, solidariamente com o secretário municipal de fazenda e administração, com a contadora e com a tesoureira, pela gestão do fundo. 
43. 	No caso concreto desta TCE, a responsabilidade pela gestão do FMS recairia, assim, nos responsáveis abaixo apontados, na medida de suas respectivas condutas:
Quadro 2 - irregularidades na gestão do Fundo Municipal de Saúde de Maracaju/MS
	Irregularidade
	Responsável
	Conduta

	Transferências indevidas de recursos da conta especifica do Bloco da Atenção Básica (624001-0) para outras contas da agência 1312-9 da CEF e falta de documentação comprobatória das despesas feitas com esses recursos, bem assim de recursos da conta específica do Bloco da Vigilância em Saúde (624003-6) para outra conta, associada com falta de documentação comprobatória da despesa
	Gisela Líbano Navarro Mazzochin (CPF XXX.732.271-XX) , contadora do município de Maracaju/MS, 
	Fazer, em conjunto com o ordenador de despesas, os empenhos irregulares, sem a devida documentação comprobatória das despesas

		Ramona Soares Rezende (CPF XXX.599.601-XX) , tesoureira do município de Maracaju/MS,
	Assinar, em conjunto com o secretário de Fazenda, a transferência indevida dos recursos para outras contas, mediante assinatura de solicitação ao Banco

		Sebastião Soares Arguelho (CPF XXX.866.891-XX) , ex-secretário de fazenda e administração de Maracaju/MS
	Autorizar, em conjunto com a tesoureira, a transferência indevida dos recursos para outras contas, mediante assinatura de solicitação ao Banco

		Celso Luiz da Silva Vargas (CPF 519.587.401- 87) , ex-prefeito municipal Maracaju/MS
	Assinar as notas de empenho e autorizar a emissão de pagamento de despesas

	Não exercício das prerrogativas legais de secretário de saúde na gestão de recursos do SUS, contrariando o disposto no art. 9º, inciso III, da Lei 8.080/1990
	Eldo Miguel Vieira (CPF XXX.108.331-XX) , ex-secretário municipal de saúde de Maracaju/MS
	Deixar de exercer suas prerrogativas da função de secretário municipal de saúde, contrariando o disposto no art. 9º, inciso III, da Lei 8.080/1990.

 Fonte: peça 3
44. 	Os elementos constantes dos autos indicam que a Sra. Gisela Líbano Navarro Mazzochin, na função de contadora do município de Maracaju/MS, em conjunto com o prefeito Celso Luiz da Silva Vargas, que exercia também a função de ordenador de despesas, emitia empenhos irregulares, sem a devida documentação comprobatória das despesas. Evidências apontadas na peça 3.
Quadro3 - Emissão de notas de empenho
	Autores
	Valor (R$) 
	Data
	Localização

	Gisela Mazzochin/Celso Vargas
	6.094,01
	8/4/2010
	Peça 3, p. 135

	Gisela Mazzochin/Celso Vargas
	143.815,97
	3/8/2010
	Peça 3, p. 125-126

	Gisela Mazzochin/Celso Vargas
	16.896,21
	3/8/2010
	Peça 3, p. 131-132

	Gisela Mazzochin/Celso Vargas
	22.227,65 
	16/9/2010
	Peça 3, p. 98

	Gisela Mazzochin/Celso Vargas
	2.741.400,00
	29/6/2010
	Peça 3, p. 109

	Gisela Mazzochin/Celso Vargas
	1.173.600,00
	29/6/2010
	Peça 3, p. 123

	Fonte: peça 3
45. 	Ressalva-se que, embora os valores empenhados não guardem identidade com os valores dos débitos apurados nesta TCE, o dano ao erário iniciou-se com esses empenhos, que não foram feitos sob o amparo de despesas que deveriam correr por conta dos recursos repassados pelo FNS.
46. 	Os empenhos realizados sem amparo na programação aprovada da aplicação dos recursos repassados ao município, isto é, que não visem exatamente ao pagamento de despesas relacionadas com os recursos financeiros do SUS, repassados para finalidades específicas, infringe o disposto no art. 33, § 4º, da Lei 8.080/1990. Por isso, os gestores acima devem ser ouvidos em audiência quanto à essa irregularidade.
47. 	De igual modo, os elementos constantes dos autos indicam que a Sra. Ramona Soares Rezende, na função de tesoureira do município de Maracaju/MS, em conjunto com o ex-secretário de fazenda e administração Sebastião Soares Arguelho, solicitava transferências indevidas das contas específicas para outras contas da prefeitura de Maracaju/MS, conforme reproduzido no quadro 4, a seguir:
		Quadro 4 - Solicitação de transferências bancárias das contas 624000, 624001 e 624003
	Autores
	Valor (R$) 
	Data
	Localização

	Ramona Rezende/Sebastião Arguelho
	100.000,00
	3/8/2010
	Peça 3, p. 43 e 122

	Ramona Rezende/Sebastião Arguelho 
	17.119,50
	3/8/2010
	Peça 3, p. 124 e 130

	Ramona Rezende/Sebastião Arguelho 
	50.000,00
	5/10/2010
	Peça 3, p. 48 e 115

	Ramona Rezende/Sebastião Arguelho 
	40.000,00
	5/10/2010
	Peça 3, p. 48 e 116

	Ramona Rezende/Sebastião Arguelho 
	15.000,00
	5/10/2010
	Peça 3, p. 103

	Ramona Rezende/Sebastião Arguelho 
	9.987,50
	27/10/2010
	Peça 3, p. 52 e 119

	Ramona Rezende/Sebastião Arguelho 
	35.000,00
	29/10/2010
	Peça 3, p. 57

	Ramona Rezende/Sebastião Arguelho 
	15.000,00
	29/10/2010
	Peça 3, p. 57

	Ramona Rezende/Sebastião Arguelho 
	16.759,91
	1º/12/2010
	Peça 3, p. 106

	Fonte: peça 3
48. 	Aqui também se verifica que os valores descritos não guardam identidade com todos aqueles apontados na fase interna da TCE. Nada obstante essa falta de identidade absoluta, a transferência de valores de contas específicas dos SUS para contas gerais da prefeitura contraria o disposto no caput do art. 33 da Lei 8.080/1990. Ademais, não faz sentido os recursos serem depositados em contas específicas e movimentados fora delas.
49.  	A propósito, a partir da transferência dos recursos de conta específica para a conta movimento da prefeitura, torna-se impossível acompanhar a movimentação financeira do recurso. Se é certo que os recursos repassados entraram nos cofres da prefeitura, sendo transferidos para uma conta corrente de sua titularidade, a partir da qual eram feitos outros pagamentos da entidade, não há indício seguro sobre qual o destino que lhes foi dado. Não há, então, como presumir que tenham sido utilizados em benefício do município, nem como afastar, acima de qualquer dúvida, a possibilidade de desvio ou locupletamento do gestor municipal. Tem-se, assim, a impossibilidade de reconhecimento do nexo de causalidade entre as ações supostamente executadas e os recursos federais transferidos ao município.
50. 	Logo, os gestores acima devem ser ouvidos em audiência quanto à transferência de recursos financeiros de contas específicas dos Blocos Assistência Farmacêutica Básica, Atenção Básica e Vigilância em Saúde para outras contas da prefeitura de Maracaju/MS.
51. 	Adicionalmente, deve ser feita audiência do secretário municipal de saúde de Maracaju/MS em razão deste não ter exercido as prerrogativas legais de secretário de saúde na gestão de recursos do SUS, contrariando o disposto no art. 9º, inciso III, da Lei 8.080/1990.
Responsabilização pelo débito
52. 	Quando ao débito propriamente dito, no valor original de R$ 266.746,91, devia ser feita a citação do ex-prefeito, o qual também exercia a função de ordenador de despesas do SUS, conforme as propostas de ressarcimento ao erário emanadas do relatório do Denasus (peça 3, p. 37-39) , abaixo reproduzido com breves alterações:
	Quadro 5 - Débito de responsabilidade do ordenador de despesas
	Valor (R$) 
	Data
	Irregularidade

	100.000,00
	3/8/2010
	Falta de documentação comprobatória da despesa - origem conta 624001-3

	50.000,00 
	5/10/2010
	Falta de documentação comprobatória da despesa - origem conta 624001-3

	15.000,00
	5/10/2010
	Falta de documentação comprobatória da despesa - origem conta 624003-6

	9.987,00
	28/10/2010
	Falta de documentação comprobatória da despesa - origem conta 624001-3

	35.000,00
	1º/11/2010
	Falta de documentação comprobatória da despesa - origem conta 624001-3

	16.759,91
	2/12/2010
	Falta de documentação comprobatória da despesa - origem conta 624003-6

	Fonte: peça 3
52.1.	Cabe ressaltar que, embora os recursos tenham sido transferidos para outras contas do município, o simples fato de ter havido essa transferência não atrai para o município a responsabilidade de devolução, haja vista que não há evidências de que eles tenham sido aplicados em prol de alguma finalidade pública, ainda que diversa do propósito legal ao qual se destinavam.
Verificação do Prazo de Prescrição da Pretensão Punitiva
53. 	Observa-se não ter ocorrido a prescrição da pretensão punitiva por parte do TCU que, nos termos do entendimento firmado no Acórdão 1441/2016-TCU-Plenário (Rel. Ministro Benjamin Zymler) , subordina-se ao prazo geral de prescrição indicado no art. 205 do Código Civil, qual seja, dez anos contados a partir da data de ocorrência da irregularidade sancionada, nos termos do art. 189 do Código Civil. As irregularidades discutidas nesta TCE ocorreram no exercício de 2010 e os responsáveis foram notificados pelo TCU em 2018 e 2019, portanto há menos de dez anos.
Análise das Citações/Audiências
Da Validade das Notificações
54. 	Preliminarmente, cumpre tecer breves considerações sobre a forma como são realizadas as comunicações processuais no TCU. A esse respeito, destacam-se o art. 179, do Regimento Interno do TCU (Resolução 155, de 4/12/2002) e o art. 4º, inciso III, § 1º, da Resolução TCU 170, de 30/6/2004, in verbis:
Art. 179. A citação, a audiência ou a notificação, bem como a comunicação de diligência, far-se-ão:
I - mediante ciência da parte, efetivada por servidor designado, por meio eletrônico, fac-símile, telegrama ou qualquer outra forma, desde que fique confirmada inequivocamente a entrega da comunicação ao destinatário;
II - mediante carta registrada, com aviso de recebimento que comprove a entrega no endereço do destinatário;
III - por edital publicado no Diário Oficial da União, quando o seu destinatário não for localizado
 (...) 
Art. 3º As comunicações serão dirigidas ao responsável, ou ao interessado, ou ao dirigente de órgão ou entidade, ou ao representante legal ou ao procurador constituído nos autos, com poderes expressos no mandato para esse fim, por meio de:
I - correio eletrônico, fac-símile ou telegrama;
II - servidor designado;
III - carta registrada, com aviso de recebimento;
IV - edital publicado no Diário Oficial da União, quando o seu destinatário não for localizado, nas hipóteses em que seja necessário o exercício de defesa.
Art. 4º. Consideram-se entregues as comunicações:
I - efetivadas conforme disposto nos incisos I e II do artigo anterior, mediante confirmação da ciência do destinatário;
II - realizadas na forma prevista no inciso III do artigo anterior, com o retorno do aviso de recebimento, entregue comprovadamente no endereço do destinatário;
III - na data de publicação do edital no Diário Oficial da União, quando realizadas na forma prevista no inciso IV do artigo anterior.
§ 1º O endereço do destinatário deverá ser previamente confirmado mediante consulta aos sistemas disponíveis ao Tribunal ou a outros meios de informação, a qual deverá ser juntada ao respectivo processo.'
 (...) 
55. 	Bem se vê, portanto, que a validade da citação via postal não depende de que o aviso de recebimento seja assinado pelo próprio destinatário da comunicação, o que dispensaria, no caso em tela, a entrega do AR em "mãos próprias". A exigência da norma é no sentido de o Tribunal verificar se a correspondência foi entregue no endereço correto, residindo aqui a necessidade de certeza inequívoca.
56. 	Não é outra a orientação da jurisprudência do TCU, conforme se verifica dos julgados a seguir transcritos:
São válidas as comunicações processuais entregues, mediante carta registrada, no endereço correto do responsável, não havendo necessidade de que o recebimento seja feito por ele próprio (Acórdão 3648/2013-TCU-Segunda Câmara, Relator Min. José Jorge) ;
É prescindível a entrega pessoal das comunicações pelo TCU, razão pela qual não há necessidade de que o aviso de recebimento seja assinado pelo próprio destinatário. Entregando-se a correspondência no endereço correto do destinatário, presume-se o recebimento da citação. (Acórdão 1019/2008-TCU-Plenário, Relator Min. Benjamin Zymler) ;
As comunicações do TCU, inclusive as citações, deverão ser realizadas mediante Aviso de Recebimento - AR, via Empresa Brasileira de Correios e Telégrafos, bastando para sua validade que se demonstre que a correspondência foi entregue no endereço correto. (Acórdão 1526/2007-TCU-Plenário, Relator Min. Aroldo Cedraz) .
57. 	A validade do critério de comunicação processual do TCU foi referendada pelo Supremo Tribunal Federal, nos termos do julgamento do MS-AgR 25.816/DF, por meio do qual se afirmou a desnecessidade da ciência pessoal do interessado, entendendo-se suficiente a comprovação da entrega do AR no endereço do destinatário:
Ementa: agravo regimental. Mandado de segurança. Desnecessidade de intimação pessoal das decisões do tribunal de contas da união. art. 179 do regimento interno do TCU. Intimação do ato impugnado por carta registrada, iniciado o prazo do art. 18 da lei nº 1.533/51 da data constante do aviso de recebimento. Decadência reconhecida. Agravo improvido.
O envio de carta registrada com aviso de recebimento está expressamente enumerado entre os meios de comunicação de que dispõe o Tribunal de Contas da União para proceder às suas intimações.
O inciso II do art. 179 do Regimento Interno do TCU é claro ao exigir apenas a comprovação da entrega no endereço do destinatário, bastando o aviso de recebimento simples.
58. 	No caso vertente, a citação do Sr. Celso Luiz da Silva Vargas se deu em endereços provenientes de pesquisas de endereços realizadas pelo TCU (peças 20, 85 e 89) , porquanto, devido ao insucesso de realizar a citação em endereços constantes na base de dados da Receita custodiada pelo TCU (peças 20 e 85) , buscou-se a notificação em endereço proveniente da base de dado públicos Renach (peça 85) , custodiada pelo TCU. Contudo, não houve êxito em citar o Sr. Celso por intermédio de notificação, motivo porque se promoveu a notificação por edital publicado no DOU (peça 91) .
59. 	Importante destacar que, antes de promover a citação por edital, conforme apontado no item 15.2 desta instrução, a notificação encaminhada para o endereço do Sr. Celso, constante da base de dados da Secretaria da Receita Federal, foi recebido por terceira pessoa. Embora, a rigor, a jurisprudência do TCU afirme que basta a entrega do ofício no endereço do responsável, foi promovida a citação por edital para assegurar a ampla defesa ao Sr. Celso Luiz da Silva Vargas.
Revelia de responsável
60. 	Regularmente citado, o Sr. Celso não compareceu aos autos. Operam-se, portanto, os efeitos da revelia, dando-se prosseguimento ao processo, nos termos do art. 12, § 3º, da Lei 8.443/1992.
61. 	Nos processos do TCU, a revelia não leva à presunção de que seriam verdadeiras todas as imputações levantadas contra os responsáveis, diferentemente do que ocorre no processo civil, em que a revelia do réu opera a presunção da verdade dos fatos narrados pelo autor. Dessa forma, a avaliação da responsabilidade do agente não pode prescindir da prova existente no processo ou para ele carreada.
62. 	Ao não apresentar defesa, o responsável deixou de produzir prova da regular aplicação dos recursos sob sua responsabilidade,  em afronta  às normas  que  impõem  aos gestores  públicos  a obrigação legal de apresentar os documentos que demonstrem  a correta utilização  das verbas públicas,  em observância ao contido no art. 93 do Decreto-Lei 200/67: "Quem quer que utilize dinheiros públicos terá de justificar seu bom e regular emprego na conformidade das leis, regulamentos e normas emanadas das autoridades administrativas  competentes."
63. 	Configurada sua revelia frente à citação deste Tribunal e inexistindo comprovação da boa e regular aplicação dos recursos transferidos, considerados os elementos existentes nos autos, não resta alternativa senão dar seguimento ao processo proferindo julgamento sobre os elementos até aqui presentes, que conduzem à irregularidade de suas contas.
64. 	Em se tratando de processo em que a parte interessada não se manifestou acerca das irregularidades imputadas, não há elementos para que se possa efetivamente aferir e reconhecer a ocorrência de boa-fé na conduta do responsável, podendo este Tribunal, desde logo, proferir o julgamento de mérito pela irregularidade das contas, conforme combinação dos §§ 2º e 6º do art.  202 do Regimento Interno do TCU.
65. 	Esse entendimento está amparado nos Acórdão 133/2015-TCU-Primeira Câmara, rel. Bruno Dantas; 2.455/2015-TCU-1ª Câmara, rel. Bruno Dantas; 3.604/2015-TCU-1ª Câmara, rel. Bruno Dantas; 5.070/2015-TCU02ª Câmara, rel. André de Carvalho; 2.424/2015-TCU-Plenário, rel.  Benjamin Zymler; 3.542/2019-TCU-1ª Câmara, rel. Vital do Rego; 2.848/2019-TCU-1ª Câmara, rel. Marcos Bemquerer; 697/2019-TCU-Plenário, rel. Walton Alencar e 294/2019-TCU-2ª Câmara, rel. Augusto Nardes.
66. Assim, as presentes contas especiais do Sr. Celso Luiz da Silva Vargas, na condição de ex-prefeito municipal de Maracaju/MS, devem ser julgadas irregulares, ele deve ser condenado em débito e ser apenado com a multa prevista no art. 57 da Lei 8.443/1992.
Razões de Justificativa de Sebastião Soares Arguelho
67. O Sr. Sebastião Soares Arguelho, na condição de ex-secretário municipal de fazenda e administração de Maracaju/MS, apresentou razões de justificativa em 1º/11/2018 (peça 23) .
68. Ele apontou os valores assinalados como "aplicação irregular", demonstrando para onde foram transferidos e onde foram aplicados (peça 23, p. 3) .
69. Segundo o responsável, o valor de R$ 100.000,00 foi transferido da conta 62.4001-0 para a conta 127-7, conta movimento da Saúde, e daí para outras contas, a 123-4 [123-7] (pagamento de folha de servidores do PSF) e a 126-9 (pagamento de folha servidores da Vigilância Sanitária) . Portanto, foram usados para pagamento da folha de vencimentos da Secretaria Municipal de Saúde/Fundo Municipal de Saúde (peça 23, p. 3-4) .
69.1.	 O montante da folha dos servidores do PSF foi de R$ 144.065,97, transferido da conta corrente 123-7, complementada com R$ 55.065,97 de recursos próprios, para a conta central de salários 100-5 (pagamento de servidores) , conforme demonstrado através de extrato bancário de Demonstrativo da Folha; o valor de R$ 4.100,00 permaneceu na conta 127-7 (peça 23, p. 4) ;
69.2. 	Da conta corrente 126-9 foi transferida para a conta 100-5, pagamento dos servidores da PPI/ECD, montante de R$ 16.896,21, complementada com recursos próprios o valor de R$ 9.996,21, conforme extrato bancário e Demonstrativo da Folha (peça 23, p. 4) .
70. Os valores de R$ 40.000,00 e R$ 50.000,00 foram transferidos das contas 62.4000-1 e 62.4001-0 para a conta 127-7. O somatório das transferências, de R$ 90.000,00, foi transferido para a conta 100-5 (pagamento de servidores) , para efetuar o pagamento dos servidores da SMS, que totalizam um montante de R$ 332.021,41; a diferença de R$ 242.021,41 foi coberta com recursos próprios, conforme Demonstrativo da Folha e extratos bancários (peça 23, p. 5) .
71. O valor de R$ 15.000,00 foi transferido da conta 62.4003-6 para a conta 100-5, conforme demonstrativo da folha, no montante de R$ 17.822,45; a diferença, de R$ 2.822,45, foi paga com recursos próprios municipais (peça 23, p. 5) .
72. O valor de R$ 9.987,50 foi transferido da conta 62.4001-0 para a conta 100-5, dos servidores da Funasa (sic) , conforme extrato bancário e demonstrativo da folha (peça 23, p. 5) .
73. O valor de R$ 35.000,00 foi transferido da conta 62.4001-0 para a conta 12- 2 (PMM) , para fins de complementar a folha de pagamento, conforme cópia do Livro Razão da conta 12-2 (peça 23, p. 5) .
74. O valor de R$ 16.759,91 foi transferido da conta 62.4003-6 para a conta 100-5, correspondente à folha dos servidores da PPI/ECD, conforme extrato e demonstrativo da folha (peça 23, p. 6) .
75. De acordo com o responsável, o município de Maracaju/MS possui diversas contas específicas da saúde, contemplando seus vários fundos, são elas (peça 23, p. 6) :
75.1. 	a conta 62.4003-6 é conta do Bloco BLVGL (Vigilância Sanitária) ;
75.2.	a conta 100-5 é a conta específica para pagamento de salários dos servidores do município. Todos os recursos que são destinados a ela são utilizados em pagamento da folha salarial, visto que é desta conta que a CEF faz as transferências para as contas individualizada dos servidores;
75.3. 	a conta 127-7 é conta movimento para recursos do FMS; 
75.4. 	a conta 123-4 é conta movimento para recursos do Programa Saúde da Família-PSF; e 
75.5. 	a conta 126-9 é conta movimento para recursos do Programa da Vigilância Sanitária.
6. 	De acordo com o ex-secretário, as transferências entre as contas dos fundos e a conta específica para pagamento de salários não contrariam as normas legais da contabilidade pública, ao contrário, os recursos vinculados ao Fundo de Saúde devem ser utilizados exclusivamente para atender ao objeto de sua vinculação e aplicados em conformidade com a programação elaborada com base nos instrumentos legais orçamentários e todos os recursos do Fundo de Saúde foram contabilizados obedecendo às normas gerais da contabilidade Pública (peça 23, p. 6-7) ;
76.1. 	Foi mantido o controle da aplicação dos recursos transferidos fundo a fundo, de acordo com os objetivos a que se destinavam, com as devidas demonstrações contábeis que contemplam as diversas especificidades, conforme previsão em plano de contas e em consonância com o Plano de Saúde (peça 23, p. 7) .
77. Por fim, o responsável alegou que agiu de boa-fé, uma vez que não utilizou verbas públicas fora das contas vinculadas à saúde e que sempre agiu dentro dos parâmetros da contabilidade pública e continuamente de boa-fé (peça 23, p. 7) .
Razões de Justificativa de Ramona Soares Rezende
78. A Sra. Ramona Soares Rezende, na condição de tesoureira do município de Maracaju/MS, apresentou os mesmos argumentos e cópias documentais apresentadas pelo Sr. Sebastião Soares Arguelho (peça 82) .
Análise conjunta
79. De acordo com auditoria do Denasus, 	houve transferências indevidas de recursos da conta específica do Bloco da Atenção Básica (624001-0) para outras contas da agência 1312-9 da CEF e falta de documentação comprobatória das despesas feitas com esses recursos, bem assim de recursos da conta específica do Bloco da Vigilância em Saúde (624003-6) para outra conta, associada com falta de documentação comprobatória da despesa.
80. Segundo o RA 11.185/Denasus, as transferências irregulares seriam as seguintes:
a) R$ 100.000,00 - Transferência indevida de recursos da cc 624001-0 (Bloco da Atenção Básica) para a cc 127-7 e falta de documentação comprobatória da despesa, com infração aos artigos 6° da PT/MS/GM 204/2007 e 93 do Decreto-Lei 200/67 (peça 3, p. 37) ;
b) R$ 50.000,00 - Transferência indevida de recursos da cc 624001-0 (Bloco da Atenção Básica) para a cc 100-5 e falta de documentação comprobatória da despesa, com infração aos artigos 6° da PT/MS/GM 204/2007 e 93 do Decreto-Lei 200/67 (peça 3, p. 38) ;
c) R$ 15.000,00 - Transferência indevida de recursos da cc 624003-6 (Bloco da Vigilância em Saúde) para a cc 100-5 e falta de documentação comprobatória da despesa, com infração aos artigos 6° da PT/MS/GM 204/2007 e 93 do Decreto-Lei 200/67 (peça 3, p. 38) ;
d) R$ 9.987,00 - Transferência indevida de recursos da cc 624001-0 (Bloco da Atenção Básica) para a cc 100-5 e falta de documentação comprobatória da despesa, com infração aos artigos 6° da PT/MS/GM 204/2007 e 93 do Decreto-Lei 200/67 (peça 3, p. 38) ;
e) R$ 35.000,00 - Transferência indevida de recursos da cc 624001-0 (Bloco da Atenção Básica) para a cc 12-2 e falta de documentação comprobatória da despesa, com infração aos artigos 6° da PT/MS/GM 204/2007 e 93 do Decreto-Lei 200/67 (peça 3, p. 38) ;
f) R$ 16.759,9 - Transferência indevida de recursos da cc 624001-0 (Bloco da Atenção Básica) para a cc 12-2 e falta de documentação comprobatória da despesa, com infração aos artigos 6° da PT/MS/GM 204/2007 e 93 do Decreto-Lei 200/67 (peça 3, p. 38) .
81. O art. 5º da Portaria GM/MS 204/2007 estabelece que os recursos federais que compõem cada bloco de financiamento serão transferidos aos Estados, ao Distrito Federal e aos Municípios, fundo a fundo, em conta única e específica para cada bloco de financiamento, observados os atos normativos específicos, ao passo que o art. 6º dispõe que os recursos referentes a cada bloco de financiamento devem ser aplicados nas ações e serviços de saúde relacionados ao próprio bloco. Ademais, o § 2º do art. 6º elenca algumas vedações de pagamentos com tais recursos. 
82. Embora o mencionado art. 5º estabeleça que os recursos devem ser mantidos em conta única e específica para cada bloco de financiamento, verifica-se haver uma profusão de contas administradas pela SMS de Maracaju/MS, desnecessárias, uma vez já haver contas específicas para cada bloco de financiamento, a exemplo das contas 624000-1, 624001-0 e 624003-6, pertinentes aos Blocos Assistência Farmacêutica Básica, Atenção Básica e Vigilância em Saúde, respectivamente, a partir das quais deveriam ser feitos os pagamentos das despesas correspondentes.
83. Não faz sentido haver transferência de R$ 100.000,00 da conta 624001-0 para a conta 127-7 que, segundo as razões de justificativa apresentadas, seria a conta para os recursos do FMS de Maracaju/MS e, a partir daí, novas transferências para as contas 123-7 (pagamento de folha de servidores do PSF) e 126-9 (pagamento de folha de servidores da Vigilância Sanitária) . Ademais, o pagamento de despesas associadas ao Bloco Vigilância em Saúde com recursos da Atenção Básica era vedado pela Portaria GM/MS 204/2007.
84. Também sem sentido a transferência de R$ 50.000,00 da conta 624001-0 para a conta 127-7 e depois para a conta 100-5, que seria específica para pagamento de salários dos servidores do município. 
85. Segundo as razões de justificativa apresentadas, o valor de R$ 9.987,00 foi transferido da conta 624001-0 para a conta 100-5, para pagamento de servidores da Funasa. Isso é despropositado porque a Fundação Nacional de Saúde é um órgão do Poder Executivo Federal que paga diretamente seus servidores. Portanto, sem qualquer sentido o pagamento desses R$ 9.987,00.
86. Também irregular a transferência de R$ 35.000,00, da conta 624001-0 para a conta 12-2, supostamente conta da Prefeitura Municipal de Maracaju/MS, cujo valor teria sido destinado a pagamento de salários.
87. Além de não haver justificativas para as transferências realizadas, os ex-gestores não apresentaram comprovantes da destinação dada aos recursos. Os extratos apresentados, além de incompletos, apenas informam as transferências, sem nenhuma comprovação das despesas. Veja-se:
88. Foram transferidos R$ 100.000,00 da conta 642001-0 para a conta 127-7 (peça 3, p. 37) . Desta, foram transferidos R$ 89.000,00 para conta 123-4 e R$ 6.900,00 para a conta 126-9 (peça 23, p. 11) . E destas, para a conta 100-5, que é, segundo os ex-gestores, a conta específica para pagamento de salários, de onde os recursos são transferidos para as contas individuais dos servidores da saúde. Contudo, não há comprovação de que os recursos tenham sido utilizados para pagamento de salários desses servidores, uma vez que os gestores não apresentaram o processo de pagamento de salários, a folha salarial e nem a relação dos servidores beneficiados. 
88.1. 	As cópias das Ordens de Pagamento juntadas aos autos (peça 23, p. 18-23) não são suficientes para comprovar a realização das despesas, uma vez que não restou comprovado o nexo de causalidade entre os supostos pagamentos e os recursos repassados ao município para a conta do Bloco Atenção Básica. 
88.2. 	Da mesma forma, as cópias dos Livros Razão juntados aos autos (peças 23, p. 14-16) também são insuficientes para comprovar a realização das despesas. 
89. Foram transferidos R$ 50.000,00 da conta 642001-0 para a conta 100-5 (peça 3, p. 38) . Segundo os ex-gestores, o valor foi transferido da conta 642001-0 para a conta127- e desta para a conta 100-5 (peça 23, p. 5) . Contudo, não houve comprovação de realização das despesas, sendo que as cópias das Ordens de Pagamento juntadas aos autos (peça 23, p. 26-28 e 38) e as cópias dos Livros Razão (peças 23, p. 32) também são insuficientes para comprovar a realização das despesas.
90. Houve transferência de R$ 15.000,00 da conta 624003-6 para conta 100-5 (peça 3, p. 38) . Consoante os ex-gestores, o valor foi transferido para a conta 100-5 para pagamento de servidores da saúde (peça 23, p. 5) . Nesse caso, também não houve comprovação de realização das despesas, sendo que a cópia da Ordem de Pagamento juntada aos autos (peça 23, p. 43) e a cópia da Folha de Pagamento (peças 23, p. 44) também são insuficientes para comprovar a realização das despesas.
91. Houve transferência de R$ 9.987,00 da conta 624003-6 para conta 100-5 (peça 3, p. 38) . Os ex-gestores alegaram que o valor foi transferido para a conta 100-5 para pagamento de servidores da Funasa (peça 23, p. 5) . Nesse caso, também não houve comprovação de realização das despesas, sendo que a cópia da Ordem de Pagamento juntada aos autos (peça 23, p. 47) e a cópia da Folha de Pagamento (peças 23, p. 48) também são insuficientes para comprovar a realização das despesas.
92. Houve transferência de R$ 35.000,00 da conta 624003-6 para conta 12-2 (peça 3, p. 38) . De acordo com os ex-gestores, o valor foi transferido para a conta 12-2 para fins de complementar a folha de pagamento (peça 23, p. 5) . Nesse caso, também não houve comprovação de realização das despesas, sendo que cópias dos Livros Razão juntados aos autos (peças 23, p. 51 e 52) também são insuficientes para comprovar a realização das despesas.
93. Houve transferência de R$ 16.759,91 da conta 624003-6 para conta 12-2 (peça 3, p. 38) . De acordo com os ex-gestores, o valor foi transferido para a conta 100-5 para pagamento da folha de servidores da PPI/ECD (peça 23, p. 6) . Também nesse caso não houve comprovação de realização das despesas, sendo que a cópia da Ordem de Pagamento juntada aos autos (peça 23, p. 55) e a e a cópia da Folha de Pagamento (peças 23, p. 56) também são insuficientes para comprovar a realização das despesas.
94. Portanto, os ex-gestores não demonstraram a regularidade das transferências dos recursos e nem a comprovação de realização das despesas. Embora haja juntada de extrato bancário da conta 100-5 (peça 23, p. 57-61) , não é possível afirmar que os lançamentos constantes no extrato comprovem a realização das despesas. Para tanto, seria necessário que os ex-gestores demonstrassem que os lançamentos, a débito, nos valores de A, B, C, D, E e F foram utilizados para pagamentos de despesas relacionadas com pagamento de servidores da saúde, conforme documentação contida no processo administrativo número N, da SMS de Maracaju/MS, ou mesmo conforme a relação de servidores da saúde.
95. Portanto, os ex-gestores Sebastião Soares Arguelho e Ramona Soares Rezende não lograram demonstrar a regularidade das despesas tratadas neste processo de TCE. Consequentemente, suas razões de justificativa devem ser rejeitadas pelo Tribunal, eles devem ter as contas especiais julgadas irregulares e serem apenados com a multa prevista no art. 58, inciso I, da Lei 8.443/1992.
Razões de Justificativa de Eldo Miguel Vieira 
96. O Sr. Eldo Miguel Vieira, na condição de ex-secretário municipal de saúde de Maracaju/MS, por intermédio de advogados constituídos nos autos (peça 67) , apresentou razões de justificativa em 26/12/2018 (peça 72) .
97. Inicialmente, a defesa do responsável alega que ele não tinha o dever de ordenar despesas, cuja atribuição, segundo a Lei Orgânica do Município de Maracaju/MS, cabia ao prefeito municipal (peça 72, p. 2-3) :
 (...) Verifica-se do disposto na Lei Orgânica do Município que cabe exclusivamente ao Prefeito Municipal a aplicação dos recursos do município, podendo, entretanto, delegar tal função, o que não ocorreu no caso em comento.
 (...) Nota-se que à Secretaria de Saúde compete em especial gerenciamento de recursos provenientes de convênios, de fundos e demais fontes dos diversos níveis de governo, contudo não cabe a Secretaria de Saúde e em especial ao Secretário de Saúde a ordenação de despesas, mas tão somente verificar se tais despesas estão ou não sendo aplicadas na área destinada, a Saúde.
Da leitura dos malsinados dispositivos legais o que se vê que é que não é atribuído ao Secretário de Saúde a ordenação e despesas, não sendo-lhe exigível tal conduta e assim sendo não há qualquer omissão ou irregularidade a ser imputada ao referido secretário por não exercer as prerrogativas legais de secretário municipal de saúde na gestão de recursos do SUS.
Ainda que assim lhe fosse imputável, há evidente contradição no alegado nesta TCE e as normas apresentadas em especial a Lei Orgânica do Município de Maracaju/MS, Lei Ordinária 1.430/2005 e a Lei 8.080/1990, art. 9º, III, pois é destinada à Secretaria de Saúde neste último tão somente a aplicação dos créditos e não seu pagamento.
O art. 32, § 2°, da Lei 8.080/1990 dispõe que as receitas geradas no âmbito do SUS serão creditadas diretamente em contas especiais, movimentadas pela sua direção, na esfera de poder onde forem arrecadados. O referido artigo não impõe ao secretário de saúde a obrigação de realizar os pagamentos com fundos do SUS, mas sim a esfera do poder onde foram arrecadadas, ou seja, na prefeitura municipal, cujo ordenador de despesas sempre foi o Prefeito Municipal, antes mesmo da gestão do ora justificante (...) 
Assim, deve ser afastado o dever do Justificante em ordenar as despesas, afastando assim a suposta irregularidade cometida em não exercer as prerrogativas legais de secretário municipal de saúde.
98. Em relação aos valores aplicados irregularmente, alega ausência de irregularidades nas aplicações dos recursos do SUS, ocasião em que apresenta os mesmos argumentos apresentados nas razões de justificativa do Sr. Sebastião Arguelho (peça 76, p. 5-9) .
99. Alega ter agido de boa-fé na aplicação dos recursos do SUS, mormente por terem sido utilizados para pagamento de funcionários da saúde, ainda que o ordenador de despesas tenha sido o prefeito municipal, à época (peça 76, p. 9-10) .
100. 	Por fim, a defesa do responsável alega um possível desvio de finalidade na aplicação dos recursos do SUS, posto que não houve dano ao erário, uma vez que os valores repassados à municipalidade foram para pagamento de folha de pessoal da saúde, de modo que os valores devem ser restituídos ao SUS pelo município de Maracaju/MS ou pelo FMS, mas não pelo ora justificante (peça 76, p. 10-11) .
Análises
101. 	Aplica-se ao Sr. Eldo Miguel Vieira as mesmas análises efetuadas em relação às razões de justificativa apresentadas pelo Sr. Sebastião Soares Arguelho e pela Sra. Ramona Soares Rezende.
102. 	Relativamente à alegação de que ele, como secretário municipal de saúde, não tinha o dever de ordenar despesas da área da saúde, cuja atribuição, segundo a Lei Orgânica do Município de Maracaju/MS, cabia ao prefeito municipal (peça 72, p. 2-3) , não pode ser acolhida, uma vez que o art. 9º da Lei 8.080/1990 dispõe que a direção do SUS é única, de acordo com o inciso I do art. 198 da Constituição Federal, sendo exercida, no âmbito dos municípios, pela respectiva Secretaria de Saúde ou órgão equivalente. Ou seja, por disposição legal, no âmbito do município, o secretário municipal de saúde é o gestor e o ordenador de despesas do FMS. Logo, o argumento deve ser rejeitado pelo TCU.
103. 	Quanto à alegação de possível desvio de finalidade na aplicação dos recursos do SUS, posto que não houve dano ao erário no entendimento dele, uma vez que os valores repassados à municipalidade foram para pagamento de folha de pessoal da saúde, de modo que os valores deveriam ser restituídos ao SUS pelo município de Maracaju/MS ou pelo FMS, também não procede porque, conforme apontado no item 26 da instrução de peça 8, não há evidência de que os recursos transferidos para outras contas da prefeitura tenham sido utilizados em benefício da comunidade local, estando, portanto, descaracterizado desvio de objeto ou de finalidade.
104. 	Diante do exposto, as razões de justificativas apresentadas pelo Sr. Eldo Miguel Vieira devem ser rejeitadas pelo Tribunal. Por via de consequência, suas contas especiais devem ser julgadas irregulares e ele deve ser apenado com a multa prevista no art. 58, I, da Lei 8.443/1992.
Razões de Justificativa de Gisela Líbano Navarro Mazzochin 
105. 	A Sra. Gisela Líbano Navarro Mazzochin, na condição de contadora de município de Maracaju/MS, apresentou razões de justificativa em 27/12/2018 (peça 74) .
 106. 	A responsável apresentou a relação de empenhos que emitiu (peça 74, p. 3-4) , os quais se encontram sintetizados no quadro 6, a seguir:
Quadro 6 - Empenhos emitidos pela Sra. Gisela Líbano Navarro Mazzochin
	Número
	Valor (R$) 
	Data
	Destinação

	289
	6.094,01
	08/04/2010
	Pagamento de contribuição patronal para a Previdência, ref. à folha de pagamento de mar/2010

	461
	132.000,00
	21/06/2010
	Folha de pagamento ref. aos meses de jun a nov/2010 - Vigilância Sanitária

	463
	1.173.600,00
	29/06/2010
	Folha de pagamento ref. aos meses de jun a nov/2010

	465
	2.741.000,00
	29/06/2010
	Folha de pagamento ref. aos meses de jun a nov/2010

	633
	22.277,65
	16/09/2010
	Folha de pagamento ref. ao mês set/2010

Fonte: peça 74, p. 3-4
107.	Depois de discorrer sobre os tipos e objetivos dos empenhos, a responsável alegou que agiu de boa-fé, sempre dentro dos parâmetros da contabilidade pública (peça 74, p. 7) .
Análise
108. 	A Nota de Empenho (NE) 289, no valor de R$ 6.094,01 (peça 74, p. 8) , destinada ao pagamento de obrigações patronais do Regime Próprio de Previdência Social (RPPS) e associada ao PSF, apresenta aparência de regularidade, bem como o Extrato de Empenho (peça 74, p. 10) ;
109. 	A NE 463, no valor de R$ 1.173.600,00 (peça 74, p. 11) , destinada ao pagamento de salários do PSF, também apresenta aparência de regularidade, bem como o Extrato de Empenho (peça 74, p. 14) ;
110. 	A NE 461, no valor de R$ 132.000,00 (peça 74, p. 15) , destinada ao pagamento de salários do Programa Vigilância em Saúde, também apresenta aparência de regularidade, bem como o Extrato de Empenho (peça 74, p. 18) ;
111. 	As demais NE, 465 e 633, também apresentam aparência de regularidade. Por isso, as razões de justificativa apresentadas pela Sra. Gisela Líbano Navarro Mazzochin podem ser acolhidas pelo Tribunal, de modo que as contas especiais dela podem ser julgadas regulares.
112. 	Ressalva-se, porém, que a regularidade na emissão dos empenhos não pressupõe a regularidade do pagamento das despesas, uma vez que a regularidade dessas depende da comprovação da realização delas, no objeto ao qual se destinavam, mas comprovação não restou demonstrada nestes autos.
CONCLUSÃO
113. 	Diante da revelia do Sr. Celso Luiz da Silva Vargas e inexistindo nos autos elementos que permitam concluir pela ocorrência de boa-fé ou de outros excludentes de culpabilidade em sua conduta, propõe-se que suas contas sejam julgadas irregulares e que o responsável seja condenado em débito, bem como que lhe seja aplicada a multa prevista no art. 57 da Lei 8.443/1992.
114. 	Em face da análise promovida nos itens 108 a 112, propõe-se acolher integralmente as razões de justificativa apresentadas pela Sra. Gisela Líbano Navarro Mazzochin, uma vez que foram suficientes para elidir as irregularidades a ela atribuídas. Desse modo, suas contas devem ser julgadas regulares, dando-se quitação plena à responsável. 
115. 	Em face da análise promovida nos itens 79 a 94 e 101 a 103, propõe-se rejeitar as razões de justificativa apresentadas pelos Srs. Sebastião Soares Arguelho e Eldo Miguel Vieira e pela Sra. Ramona Soares Rezende, uma vez que não foram suficientes para sanear as irregularidades a eles/ela atribuídas, de modo que suas contas devem ser julgadas irregulares. Propõe-se, ainda, em atendimento ao disposto no parágrafo único do art. 19 da Lei 8.443/1992, a aplicação da multa prevista no art. 58, inciso I, do mesmo normativo legal.
PROPOSTA DE ENCAMINHAMENTO
116.	Diante do exposto, submete-se os autos à consideração superior, propondo-se:	
 considerar revel, para todos os efeitos, o Sr. Celso Luiz da Silva Vargas (CPF XXX.587.401-XX) , dando-se prosseguimento ao processo, com fulcro no art. 12, § 3º, da Lei 8.443/92;
 acolher as razões de justificativa apresentadas pela Sra. Gisela Líbano Navarro Mazzochin (CPF XXX.732.271-XX) ; 
 rejeitar as razões de justificativa apresentadas pelo Sr. Eldo Miguel Vieira (CPF XXX.108.331-XX) , pelo Sr. Sebastião Soares Arguelho (CPF XXX.866.891-XX) e pela Sra. Ramona Soares Rezende (CPF XXX.599.601-XX) ;
d) com fundamento nos arts. 1º, inciso I, 16, inciso III, alíneas 	"b" e "c", da Lei 8.443/1992 c/c os arts. 19 e 23, inciso III, da mesma Lei, e com arts. 1º, inciso I, 209, incisos II e III, 210 e 214, inciso III, do Regimento Interno, que sejam julgadas irregulares as contas do Sr. Celso Luiz da Silva Vargas (CPF XXX.587.401-XX) , ex-prefeito municipal de Maracaju/MS, e condená-lo  ao pagamento das quantias a seguir especificadas, com a fixação do prazo de quinze dias, a contar da notificação, para comprovar, perante o Tribunal (art. 214, inciso III, alínea "a", do Regimento Interno) , o recolhimento da dívida aos cofres do Fundo Nacional de Saúde, atualizada monetariamente e acrescida dos juros de mora, calculados a partir das datas discriminadas, até a data do recolhimento, na forma prevista na legislação em vigor:
	Valor Original (R$) 
	Data da Ocorrência

	100.000,00
	03/08/2010

	50.000,00
	05/10/2010

	15.000,00
	05/10/2010

	9.987,00
	28/10/2010

	35.000,00
	01/11/2010

	16.759,91
	02/12/2010

		Valor atualizado, com juros, até 12/3/2021: R$ 	478.290,28
e) aplicar ao Sr. Celso Luiz da Silva Vargas (CPF XXX.587.401-XX) a multa prevista no art. 57 da Lei 8.443/1992 c/c o art. 267 do Regimento Interno, com a fixação do prazo de quinze dias, a contar da notificação, para comprovar, perante o Tribunal (art. 214, inciso III, alínea "a", do Regimento Interno) , o recolhimento da dívida aos cofres do Tesouro Nacional, atualizada monetariamente desde a data do acórdão até a do efetivo recolhimento, se for paga após o vencimento, na forma da legislação em vigor;
f) com fundamento nos arts. 1º, inciso I, 16, inciso III, alínea "b", da Lei 8.443/1992 c/c os arts. 19, parágrafo único, e 23, inciso III, da mesma Lei, e com arts. 1º, inciso I, 209, inciso II, 210, § 2º, e 214, inciso III, do Regimento Interno, que sejam julgadas irregulares as contas do Sr. Eldo Miguel Vieira (CPF XXX.108.331-XX) , ex-secretário municipal de saúde Maracaju/MS, do Sr. Sebastião Soares Arguelho (CPF XXX.866.891-XX) , ex-secretário municipal de fazenda e planejamento de Maracaju/MS, e da Sra. Ramona Soares Rezende (CPF XXX.599.601-XX) , ex-tesoureira do município de Maracaju/MS;
g) aplicar ao Sr. Eldo Miguel Vieira (CPF XXX.108.331-XX) , ao Sr. Sebastião Soares Arguelho (CPF XXX.866.891-XX) e à Sra. Ramona Soares Rezende (CPF XXX.599.601-XX) , individualmente, a multa prevista no art. 58, inciso I, da Lei 8.443/1992 c/c o art. 268, inciso I, do Regimento Interno, fixando-lhes o prazo de quinze dias, a contar das notificações, para comprovarem, perante o Tribunal (art. 214, inciso III, alínea "a", do Regimento Interno) , os recolhimentos das dívidas aos cofres do Tesouro Nacional, atualizadas monetariamente desde a data do presente acórdão até a dos efetivos recolhimentos, se forem pagas após o vencimento, na forma da legislação em vigor; 
h) com fundamento nos arts. 1º, inciso I, 16, inciso I, e 17 da Lei 8.443/1992 c/c os arts. 1º, inciso I, e 207 do Regimento Interno, que sejam julgadas regulares as contas da Sra. Gisela Líbano Navarro Mazzochin (CPF XXX.732.271-XX) , na condição de contadora do município de Maracaju/MS, dando-lhe quitação plena, uma vez verificada a regularidade dos atos de gestão praticados pela agente;
i) autorizar, desde logo, nos termos do art. 28, inciso II, da Lei 8.443/1992, a cobrança judicial das dívidas, caso não atendidas as notificações;
j)	 autorizar, caso seja de interesse dos responsáveis, o pagamento das dívidas em até 36 parcelas mensais e consecutivas, nos termos do art. 26 da Lei 8.443/1992 c/c o art. 217 do Regimento Interno, fixando-lhes o prazo de quinze dias, a contar do recebimento da notificação, para comprovarem perante o Tribunal o recolhimento da primeira parcela, e de trinta dias, a contar da parcela anterior, para comprovarem os recolhimentos das demais parcelas, devendo incidir sobre cada valor mensal, atualizado monetariamente, os juros de mora devidos, na forma prevista na legislação em vigor;
k) encaminhar cópia da deliberação à Procuradoria da República em Mato Grosso do Sul, nos termos do § 3º do art. 16 da Lei 8.443/1992 c/c o § 7º do art. 209 do Regimento Interno do TCU, para adoção das medidas cabíveis, e ao Fundo Nacional de Saúde e aos responsáveis, para ciência; e comunicar-lhes que o relatório e o voto que a fundamentarem podem ser acessados por meio do endereço eletrônico www.tcu.gov.br/acordaos e que, caso haja interesse, o Tribunal pode enviar-lhe cópia desses documentos sem qualquer custo.
j) informar à Procuradoria da República em Mato Grosso do Sul que, nos termos do parágrafo único do art. 62 da Resolução TCU 259/2014, os procuradores e membros do Ministério Público credenciados nesta Corte podem acessar os presentes autos de forma eletrônica e automática, ressalvados apenas os casos de eventuais peças classificadas como sigilosas, as quais requerem solicitação formal.   
Manifestando-se parcialmente de acordo com a unidade técnica, o representante do Ministério Público formulou o despacho a seguir reproduzido:
Trata-se de Tomada de Contas Especial instaurada pela Diretoria Executiva do Fundo Nacional de Saúde (FNS) em face dos Srs. Celso Luiz da Silva Vargas (gestão de 1º/1/2009 a 31/12/2012) e Eldo Miguel Vieira (gestão de 1º/1/2009 a 3/1/2012) , na condição de ex-prefeito e ex-secretário municipal de saúde de Maracaju/MS, respectivamente, em razão da não comprovação da regular aplicação dos recursos repassados pelo FNS ao município no exercício de 2010, na modalidade fundo a fundo.
No âmbito do TCU, somente o ex-prefeito foi citado pelo débito. O Sr. Eldo Miguel Vieira, ex-secretário municipal de saúde, foi ouvido em audiência por não exercer suas prerrogativas legais na administração dos recursos do Sistema Único de Saúde. 
Também foram ouvidos em audiência Gisela Líbano Navarro Mazzochin, na condição de contadora do município, pela realização de empenho de despesas irregulares; Sebastião Soares Arguelho, na condição de ex-secretário de fazenda e administração e Ramona Soares Rezende, na condição de tesoureira, pela transferência indevida de recursos das contas específicas dos Blocos da Assistência Farmacêutica Básica, Atenção Básica e Vigilância em Saúde para outras contas.
Após a análise das defesas apresentadas (o ex-prefeito permaneceu revel) , a unidade técnica propõe o julgamento pela irregularidade das contas do Sr. Celso Luiz da Silva Vargas, condenação em débito e aplicação da multa prevista no art. 57 da Lei nº 8.443/1992.
Com relação aos responsáveis ouvidos em audiência, sugere o acolhimento das razões de justificativa da Sra. Gisela Líbano Navarro Mazzochin e a rejeição da defesa dos demais, com o julgamento de suas contas como irregulares e aplicação de multa com base no art. 58, inciso I, da Lei nº 8.443/1992.
Manifesto-me de acordo com a proposta da unidade técnica apenas em relação ao ex-prefeito, que restou revel nos autos.
Quanto aos ex-agentes municipais ouvidos em audiência, entendo que se operou em relação a eles a prescrição da pretensão punitiva.
Já expressei em outros processos em que emiti parecer, a partir de outubro do ano passado, o meu entendimento de que, quanto à prescrição da pretensão punitiva, o tema comporta nova discussão com relação ao prazo. Atualmente vigora no âmbito do TCU o prazo de dez anos da lei civil, conforme decidido no Acórdão 1441/2016-TCU-Plenário. Ocorre que sobrevieram decisões do STF que modificam esse prazo. Refiro-me ao Mandado de Segurança nº 35.512/DF e à correspondente Reclamação nº 39.497/DF (decidida monocraticamente em 30/6/2020 e, colegiadamente, em sede de agravo, em 9/10/2020[footnoteRef:2]) , processos esses que versaram especificamente acerca de decisões proferidas pelo TCU no âmbito da tomada de contas especial nº TC-Processo 030.229/2015-4. Nas decisões emitidas, o STF reconheceu a ocorrência da prescrição, em cinco anos, nos termos da Lei 9.873/1999. [2:  http://portal.stf.jus.br/processos/detalhe.asp?incidente=5868015] 
No mesmo sentido o MS 32.201/DF em que o STF, após examinar os fundamentos do Acórdão 1441/2016-TCU-Plenário, manifestou-se nos termos da seguinte ementa:
"Direito administrativo. Mandado de segurança. Multas aplicadas pelo TCU. Prescrição da pretensão punitiva. Exame de legalidade.
1. A prescrição da pretensão punitiva do TCU é regulada integralmente pela Lei nº 9.873/1999, seja em razão da interpretação correta e da aplicação direta desta lei, seja por analogia. (...) ."
Recordo que, antes da uniformização da jurisprudência definida no citado Acórdão 1441/2016-TCU-Plenário, sempre defendi o prazo de cinco anos para fins da aferição da ocorrência da prescrição punitiva no âmbito do TCU. Tendo em vista as recentes decisões do STF acerca do tema, acima citadas, sinto-me confortável em voltar a advogar que a pretensão punitiva da Corte de Contas prescreve em cinco anos, segundo o regime definido na Lei 9.873/1999.
No caso concreto da presente TCE, verifico que os fatos que motivaram a audiência dos responsáveis ocorreram entre agosto e dezembro de 2010. Por sua vez, somente foram chamados a prestar esclarecimentos acerca das supostas irregularidades já no âmbito do Tribunal, no ano de 2018, ou seja, decorridos praticamente oito anos. 
Destaco que não houve movimentação anterior da administração no intuito de analisar a conduta dos ex-agentes municipais chamados em audiência neste processo, razão pela qual entendo que não se operou nenhuma das hipóteses capazes de interromper a prescrição no âmbito administrativo, nos termos do art. 2º da Lei nº 9.873/1999.
Dessa forma, operando-se a prescrição, avalio que estão ausentes os pressupostos de procedibilidade para que os Srs. Eldo Miguel Vieira e Sebastião Soares Arguelho e as Sras. Gisela Líbano Navarro Mazzochin e Ramona Soares Rezende integrem um processo de tomada de contas especial como responsáveis, razão pela qual me manifesto no sentido de sua exclusão da relação processual.
Ante o exposto, com as devidas vênias, expresso minha concordância com as propostas da unidade técnica apenas em relação ao ex-prefeito, Sr. Celso Luiz da Silva Vargas. Quanto aos demais arrolados nos autos, propugno a sua exclusão da relação processual.

Wilson Tavares de Lima (8.290/OAB-MS), Leonardo Demeis Flavio (23.826/OAB-MS) e outros.

Subprocurador-Geral Lucas Rocha Furtado.

TOMADA DE CONTAS ESPECIAL. RECURSOS DO SUS TRANSFERIDOS FUNDO A FUNDO. RETIRADA DOS RECURSOS DA CONTA ESPECÍFICA. CITAÇÃO. AUDIÊNCIA DE VÁRIOS GESTORES DO MUNICÍPIO. REVELIA DO EX-PREFEITO CITADO. ATOS DOS DEMAIS RESPONSÁVEIS DESPROVIDOS DE PODER DECISÓRIO. NÃO COMPROVAÇÃO DA DESTINAÇÃO DOS RECURSOS. CONTAS IRREGULARES DO EX-PREFEITO. DÉBITO. MULTA. EXCLUSÃO DOS DEMAIS RESPONSÁVEIS DA RELAÇÃO PROCESSUAL. CIÊNCIA.

TOMADA DE CONTAS ESPECIAL (TCE)

Secretaria de Controle Externo de Tomada de Contas Especial (SecexTCE).

Trata-se de tomada de contas especial instaurada pela Diretoria Executiva do Fundo Nacional de Saúde (FNS) , em razão de indícios de irregularidade na aplicação de recursos repassados ao município de Maracaju/MS, no exercício de 2010, na modalidade fundo a fundo.
Tais indícios foram identificados em auditoria realizada pelo Departamento Nacional de Auditoria do Sistema Único de Saúde (Denasus) , entre abril e maio de 2011, e estão relacionados a recursos do SUS, destinados à atenção básica de saúde, à vigilância em saúde e à assistência farmacêutica básica, totalizando R$ 226.746,91, transferidos para conta distinta das respectivas contas específicas. 
Os pareceres exarados na fase interna da TCE responsabilizaram Celso Luiz da Silva Vargas e Eldo Miguel Vieira, ex-Prefeito e ex-Secretário Municipal de Saúde de Maracaju/MS, respectivamente, ambos com período de gestão de 2009 a 2012.
No âmbito desta Corte de Contas, a Secretaria de Controle Externo de Tomada de Contas Especial (SecexTCE) , considerando que o ex-secretário de saúde não foi responsável pela gestão dos recursos, decidiu citar apenas o ex-Prefeito, para que recolhesse o valor indevidamente transferido ou apresentasse alegações de defesa acerca do "pagamento de despesas sem identificação da origem e do objeto a ser pago, após transferência irregular de recursos de contas específicas dos Blocos Atenção Básica, Assistência Farmacêutica Básica e Vigilância da Família para outras contas do Município de Maracaju/MS".
Em complemento, a unidade técnica decidiu por bem realizar audiência dos seguintes agentes do Município: 
ex-Prefeito e Gisela Líbano Navarro Mazzochin (contadora) , para que justificasse o "empenho de despesas irregulares, sem comprovação de que realizados com amparo na programação aprovada da aplicação dos recursos repassados ao município";
b) Sebastião Soares Arguelho (ex-secretário de fazenda e administração) e Ramona Soares Rezende (tesoureira) , para justificarem as transferências indevidas de recursos da conta específica para outras contas da prefeitura de Maracaju/MS; 
c) Eldo Miguel Vieira (ex-secretário municipal de saúde) , em razão de "não exercer as prerrogativas legais de secretário municipal de saúde na gestão de recursos do SUS, contrariando a Lei Orgânica da Saúde [art. 9º, inciso III, da Lei 8.080/1990]".
Transcorrido, in albis, o prazo fixado no ofício endereçado a Celso Luiz da Silva Vargas, declaro sua revelia, nos termos do art. 12, § 3º, da Lei 8.443/1992. 
Os demais responsáveis atenderam às audiências e apresentaram as razões de justificativas julgadas pertinentes. 
Ante o silêncio do ex-Prefeito e analisados os elementos acostados aos autos, a unidade técnica, formulou a proposta de encaminhamento a seguir resumida:
a) julgar irregulares as contas de Celso Luiz da Silva Vargas, condenando-o ao pagamento do débito apurado e da multa prevista no art. 57 da Lei 8.443/1992;
b) acolher as razões de justificativas apresentadas pela Sra. Gisela Líbano Navarro Mazzochin, julgando suas contas regulares, com quitação plena;
c) rejeitar as razões de justificativas de Sebastião Soares Arguelho, Eldo Miguel Vieira e Ramona Soares Rezende, julgando irregulares as respectivas contas e aplicando-lhes a multa prevista no art. 58, inciso I, da Lei 8.443/1992.
O representante do Ministério Público, por sua vez, anuiu às propostas da secretaria especializada em relação ao ex-Prefeito (contas irregulares, débito e multa) e à contadora (contas regulares) , dissentindo, contudo, do encaminhamento sugerido para os demais agentes arrolados nos autos.
Segundo o Parquet, a ação punitiva da administração teria sido atingida pela prescrição quinquenal prevista no art. 1º da Lei 9.873/1999, razão pela qual defendeu a exclusão dos agentes exclusivamente chamados em audiência da presente relação processual. 
Manifesto-me de acordo com as propostas uniformes relacionadas às contas do ex-Prefeito Celso Luiz da Silva Vargas, incorporando os respectivos argumentos às minhas razões de decidir.
Relativamente aos demais agentes do Município, dissinto dos fundamentos das propostas divergentes da unidade técnica e do Ministério Público, pelas razões a seguir aduzidas.
No que tange à prescrição da pretensão punitiva do TCU, a jurisprudência vigente nesta Corte de Contas reflete o entendimento firmado por meio do Acórdão 1441/2016-TCU-Plenário, no sentido da prescrição decenal, à luz do Código Civil.
Considerando que a citação e as audiências endereçadas aos responsáveis foram ordenadas antes do transcurso de 10 anos das transferências irregulares, não se configurou a prescrição das multas propostas pela SecexTCE.
No mérito, entretanto, reputo que os questionamentos objeto das audiências de Gisela Líbano Navarro Mazzochin, Sebastião Soares Arguelho, Ramona Soares Rezende e Eldo Miguel Vieira referem-se a atos administrativos destituídos de poder decisório, destinados tão somente a dar cumprimento à decisão do ex-Prefeito de transferir os recursos do SUS para outra conta do município. 
Por esse motivo, entendo que não há, nos autos, elementos que permitam identificar a corresponsabilidade desses agentes em relação ao débito apurado, especialmente em virtude de o prejuízo ter se configurado após a transferência dos valores, ante a ausência de documentos que possibilitem a identificação do destino dado aos recursos provenientes do SUS. 
As razões de justificativas apresentadas por Sebastião Soares Arguelho, Eldo Miguel Vieira e Ramona Soares Rezende, embora mencionem que as transferências se destinavam ao pagamento de servidores da saúde, não juntaram ao processo documentos que comprovem que os recursos foram aplicados em finalidades específicas do SUS e/ou em benefício da municipalidade.
O débito apurado neste processo, atualizado monetariamente até 13/6/2022, sem a incidência de juros, corresponde a R$ 465.588,72.
Em homenagem ao princípio do Colegiado, adoto o posicionamento vigente nesta Corte de Contas, que aponta para a imprescritibilidade do débito atribuído ao ex-Prefeito de Maracaju/MS.
A esse respeito, importante rememorar que, até o momento, em sede de repercussão geral, a Suprema Corte se manifestou tão somente em relação à prescrição da execução dos títulos executivos expedidos pelo TCU, conforme decisão exarada nos autos do RE 636.886/AL (tema 899 da repercussão geral) .
Destarte, julgo irregulares as contas de Celso Luiz da Silva Vargas e o condeno ao pagamento do débito e da multa prevista no art. 57 da Lei 8.443/1992, bem como excluo Gisela Líbano Navarro Mazzochin, Sebastião Soares Arguelho, Ramona Soares Rezende e Eldo Miguel Vieira da presente relação processual.
Com essas considerações, voto no sentido de que o Tribunal acolha a minuta de acórdão que submeto à deliberação deste Colegiado.
TCU, Sala das Sessões, em 28 de junho de 2022.
WALTON ALENCAR RODRIGUES 
Relator